臺灣板橋地方法院民事判決　　　　　　　　99年度建字第39號
原　　　告　劉豐田
訴訟代理人　李淵聯律師
被　　　告　許金地
訴訟代理人　陳錦隆律師
複　代理人　郭仲軒律師
上列當事人間請求給付工程款事件，經本院於民國100 年2 月23
日言詞辯論終結，判決如下：
    主  文
被告應給付原告新臺幣貳拾萬零玖拾玖元，及自民國九十九年
四月二日起至清償日止，按年息百分之五計算之利息。
原告其餘之訴駁回。
訴訟費用由被告負擔十分之三，餘由原告負擔。
本判決第一項得假執行；但被告如以新臺幣貳拾萬零玖拾玖元
為原告預供擔保，或將請求標的物提存，得免為假執行。
原告其餘假執行之聲請駁回。
    事實及理由
一、原告起訴主張：
  (一)緣原告於民國98年7 月26日以包工包料方式承攬被告位於新
    北市○○區○○路167 巷36號16樓許公館之室內裝修工程，
    原告並依被告所提供之圖樣施工，惟嗣後被告中途要求中止
    承攬，經雙方會算後，被告所應給付予原告之工程款金額為
    新臺幣（下同）1, 874,520元，有原證2 號之99年1 月10日
    估價單可證，且該99年1 月10日之估價單已就原估算數量現
    場會勘，並按數量實際施作，數量原估價單價實際覆價單價
    ，原估算金額實際完成度，實際覆價金額等算定，當時原告
    方面出席有5 人，被告方面出席有5 人，共有10人在場，係
    共同會勘測量後才計算出來的，且對於該結果於當時在現場
    雙方都有同意。基此，本件工程原告於被告中止承攬時，即
    應為分部給付工資，經扣除被告已付之1,000,000 元後，尚
    欠874 ,520元，被告自應給付。本件後續工程由被告自力或
    委任其妹完工，除雙方合意外，原告當面自工地撤走工具材
    料，亦為被告所明知明見，並同意中止。但經數度調解均未
    成立，併此敘明。
  (二)兩造承攬關係是存在的，對於契約必要之點，意思表示一致
    ，即原告係承作被告所有位於新北市○○區○○路167 巷36
    號16樓房屋重新裝潢工程中之木工及泥作部分，工程款總計
    為2,236,500 元。被告舉李麗英所謂鑑價報告書，經估算「
    合理」市價為1,327,964 元云云，與民法第153 條不合，兩
    造之間只有契約價，無所謂合理市價。原證1 估價單所列施
    作各項及數量、單位、單價、總價均在被證3 引用之列，各
    項施作自估價時起即無被證4 所列拆除部分85,000元、泥作
    部分51,310元、鋁窗部分70,961元、木作部分21,700元。被
    告付予訴外人成吉思汗公司之前款，不在本件估價及報酬請
    求之內，不必扣減。至於水電、冷氣應在98年12月19日起才
    施工，亦未在本件估價及報酬請求之列，亦不必扣減。關於
    實際完成程度及實際價金兩造曾於99年1 月10日各有5 人共
    10人會算決定為1,874,520 元不含稅。又李麗英並非公正第
    三人，係終止承攬後參與完成工作之人，其學養與立場並未
    為原告所認同，其鑑價偏頗不足採取，且是事後杜撰所作成
    。
  (三)為此，爰依雙方間所成立之承攬契約法律關係，提起本件訴
    訟，請求給付承攬報酬，並聲明求為判決：被告應給付原告
    874,520 元，及自起訴狀繕本送達翌日起至清償日止，按年
    息百分之5 計算之利息，且願供擔保請准宣告假執行。
二、被告則以下列情詞資為抗辯，並聲明求為判決：原告之訴及
    假執行之聲請均駁回。如受不利判決，願供擔保請准宣告免
    為假執行。
  (一)兩造間承攬法律關係已不存在，原告不得請求被告給付工程
    款：
  (1)緣原告以包工包料方式承攬被告所有坐落新北市中和區市○
    ○路167 巷36號16樓房屋重新裝潢之木工、水泥工程，雙方
    約定於98年8 月25日開工，同年10月23日完工，惟原告遲延
    至98年8 月31日始進場施工，並作作停停進度緩慢，迨至同
    年10月13日竟又擅自停工，經被告分別於10月14日、31日及
    11月3 日再三催請原告復工，未蒙置理，被告不得已依法通
    知終止雙方承攬契約，另行僱工施作。
  (2)另依原告民事起訴狀事實理由欄之記載，亦已分別自承：「
    被告後要求中( 終) 止承攬」、「本工作原告於被告中( 終
    ) 止承攬時應為分部份給付工資」、「本件後續工程由被告
    自力或委任其妹完成，除雙方合意外，原告當面自工地撤走
    工具材料，亦為被告明知明見，並同意中( 終) 止承攬」等
    語，顯見原告已自認兩造間承攬法律關係早經終止而不存在
    ，至為明確。是以兩造間承攬法律關係既因終止而不存在，
    原告主張依承攬法律關係請求被告給付工程款，自難為法所
    許。
  (二)其次，本件承攬報酬原約定2,236,500 元，被告業於施工中
    已預付原告1,000,000 元，此亦經原告起訴狀自承在案。又
    被告復另曾代原告墊付部分材料費，包括被證5 之磁磚尾款
    8,565 元及被證6 之磁磚貨款67,600元，合計為76,165元。
    倘認原告得請求給付工程款，則上開被告所代墊之款項亦應
    予扣除。
  (三)再者，被告於承攬契約終止後，為防杜爭議，曾委請專業人
    員李麗英與原告共同會勘現場（與原告所稱製作99年1 月10
    日估價單的該次會勘應為同一次，見本院卷第138 頁），並
    就現況已施工完成部分為估價，而依其判斷結果，合理市價
    僅有1,327,964 元，是縱認原告得請求給付工程款，亦不容
    原告藉機依其主觀任為請求。另有關於原告主張「雙方會算
    ，應給付原告1,874,520 元，有99年1 月10日估算單可證，
    且雙方當場並同意此金額」一節，被告否認雙方間曾有會算
    並同意金額之事實，蓋原告雖於李麗英小姐現場進行履勘、
    丈量時，有當日全程在場陪同丈量，但絕無可能發生其所謂
    「就估價金額雙方當時均同意」乙事，因工作物之價格與其
    尺寸、用料、作法（平面或有雕刻）等有關，尤其材料部分
    須經訪價，自無可能於現場即得計算出鑑價金額，故原告所
    陳顯不可採。又兩造既無會算之情，則何有估算單？是原證
    2 之99年1 月10日估算單顯為原告片面製作，並未經被告簽
    署，被告亦從未見此份估算單，被告否認該份估算單形式上
    及實質上真正，亦與原告所謂「雙方當場同意此金額」云云
    有間。
  (四)被證4 號為被告支付原告之前手即訴外人成吉思汗企業有限
    公司（下稱成吉思汗公司）之匯款憑據，自應於原告請求之
    工程款中予以扣除：
  (1)緣訴外人成吉思汗公司乃為原告之前手，即本工程（許公館
    室內重新裝潢工程）之第一任承攬人，除拆除工作外，於後
    手即原告進場前，亦曾施作包括泥作工程（價值）51,310元
    ）、鋁窗工程（價值70,961元）、木作工程（價值21,700元
??），共計143,971元，被告業已如數支付，有被證4號可稽。
  (2)又被證3 號為被告委請公正第三人即建築物室內裝修專業技
    術人員李麗英履勘、丈量系爭工程於98年12月21日之現場工
    作完成度後所編製之鑑價報告，其內容自然包括原告之工作
    完成部分及其前手之工作完成部分之現場價值，故尚須扣除
    前手施作部份（即被證4 號）後，始為原告已施作部分之工
    程款。是現場由原告施作之工作物，其價值應僅有1,183,99
    3 元（計算式：1,327,964 元－143,971 元＝1,183,993 元
    ），扣除被告已支付之1,000,000 元及所代墊之部分材料費
    76,165元，餘款僅為107,828 元。
  (五)本件室內裝潢工程當初雙方約定承攬時，雖有就工程項目、
    數量、價格等細項內容，製作原證1 之98年7 月26日估價單
    共4 紙為據，承攬總價為2,236,500 元（見本院卷第114 頁
    反面），但因兩造（非僅被告而已）對於系爭98年7 月26日
    估價單各工項之金額均有爭議，故於99年1 月8 日（或10日
    ）鑑價當日始委請李麗英就各工項現值進行鑑價，並進而製
    作出被證3 之鑑價報告。有關原告對其當初98年7 月26日估
    價單中所列金額，亦不表同意之情形，可參見原告自行製作
    之99年1 月10日估價單中「木作部分：玄關面造型」、「木
    作部分：餐櫃下層」、「臥室一：床頭主牆」、「其他部分
    ：臥室海島型地板」等部分，類此種種，不勝枚舉，顯見原
    告對其當初98年7 月26日估價單中所列金額，亦不表同意，
    抑且事後翻悔，任意抬高價格，自不得為憑。另現場許多追
    加、新增項目均原告嗣後口頭告知，並未列於98年7 月26日
    估價單中，而兩造對於系爭追加、新增工項之價值亦有爭議
    ，自不可能全憑原告坐地喊價，被告不得已委請專業人士即
    李麗英到場鑑定各工項之合理市價，以杜爭議。
  (六)抑有進者，原告對於上開鑑價方式，當時並未表示反對，甚
    至包括「公共空間天花板進口防火酸鈣板（客廳、走道）」
    （原估算金額為70,000元，兩造鑑價時皆同意48,800元）、
    「下延立面」（原估算金額為29,500元，兩造鑑價時皆同意
    33,000元）、「窗簾盒」（原估算金額為1,500 元，兩造鑑
    價時皆同意1,860 元）等工項，雙方對於變更之金額已有合
    意。詎原告臨訴竟又出爾反爾，一概否認，自不足為式。又
    本件鑑價人員李麗英為室內裝修專業技術人員，並擁有專業
    證照，且其鑑價方式係以公正、客觀之立場，現場丈量之後
    尋訪公平市價作成，許多項目所列之「合理市價」及「現場
    價值」，均較原「估價單」所載金額為高（如：「下延立面
    」、「餐櫃下層」…等），原告指摘「鑑價偏頗不足取、是
    事後杜撰」云云，顯與事實不符。
  (七)退一句言之，若認被證3 號之鑑價結果不可採，本件各工項
    之價額仍應以98年7 月26日之「估價單」報價為準，惟各工
    項中：(1)原告原證1 之99年1 月10日「估價單」中所列工程
    完成度大於被證3 號所列工程完成度者，應由原告負舉證責
    任。(2)契約約定實際價值與兩造皆同意之現場價值不同者，
    雙方既就該工項之價值已另有合意，自應以合意之價值為準
    。(3)至於契約約定實際價值大於原告於原證1 之99年1 月10
    日「估價單」所主張之價值者，基於尊重原告處分權主義之
    立場，即應以其所主張之數額為準。
  (八)原告主張除原證1 之98年7 月26日「估價單」所載工項外，
    嗣後另有若干追加工項；惟原告所稱追加工項，原告並未告
    知被告，乃為被告所不知，被告亦從未指示原告增做，故就
    原告所稱追加項目，被告謹此否認。又本件如以被證3 鑑價
    報告所載之「現場數量」乘以98年7 月26日之「契約單價」
    再乘以鑑價報告所載之「現場完成度」，則原告已施作部分
    （不含追加工項部分）之工作物價值為1,328,068 元。又，
    被告與原告終止契約後，於99年2 月間委請原承商即訴外人
    成吉思汗公司接續原告施作，經訴外人成吉思汗公司人員履
    勘現場並比對設計圖後，始發現原告根本未按設計圖所載尺
    寸施工，且施工品質低劣難堪使用，致使多數工項必須拆除
    重作，為此被告總共又再花費近1,900,000 元，則依民法第
    495 條第1 項規定，被告既因原告施工瑕疵而拆除重作，因
    而支出費用592,400 元，此乃為被告之損害甚明，被告自得
    請求原告賠償，被告謹以本書狀（答辯六狀）之送達為抵銷
    之通知，對原告主張之工程款債權為抵銷。
三、原告前揭主張原告於98年7 月26日以包工包料方式，承攬被
    告位於新北市○○區○○路167 巷36號16樓房屋之室內裝修
    工程其中木工及泥作部分，工程總價款為2,236,500 元，契
    約內容如原證1 之98年7 月26日估價單所示，以及系爭承攬
    契約嗣後業經兩造同意於98年11月30日提前終止之事實，有
    原告所提出之98年7 月26日估價單4 紙在卷可稽（見本院卷
    第5 頁至第8 頁），且為被告所不爭執（見本院卷第114 頁
    反面），堪信為真。至原告另主張系爭承攬契約終止後，業
    經雙方於99年1 月10日（或8 日）至現場共同履勘及會算原
    告已施作完成之部分，且兩造雙方當場均已同意就原告已施
    作完成之部分，被告所應給付予原告之工程款金額乃為1,87
    4,520 元，此金額係經兩造同意之結果，再扣除被告前已給
    付之1,00 0,000元後，被告仍尚欠874,520 元未付，原告自
    得依據雙方間所成立之承攬契約法律關係，向被告請求給付
    乙情，則為被告所否認，並以前揭情詞資為抗辯。是以本件
    兩造之爭執要旨所在，厥為：(一)原告是否仍得依據兩造間所
    成立之承攬契約法律關係，主張被告應給付工程款？(二)如可
    ，則原告所得請求被告給付之工程款金額為何？等節，茲審
    究如下。
四、關於「原告是否仍得依據兩造間所成立之承攬契約法律關係
    ，主張被告應給付工程款？」爭點部分：
  (一)原告主張依據兩造間所成立之承攬契約，就原告於98年11月
    30日系爭承攬契約終止前所已完成之工程部分，請求被告給
    付工程款等語；被告則抗辯兩造間承攬法律關係既因終止而
    不存在，原告主張依承攬法律關係請求被告給付工程款，自
    難為法所許云云。
  (二)按承攬人依承攬契約之約定，請求定作人給付承攬報酬，與
    定作人依民法第511 條規定，於工作未完成前任意終止承攬
    契約，承攬人得依該條規定請求定作人賠償其因契約終止而
    生之損害，係屬不同之請求權。倘承攬人於定作人終止契約
    後，就其於契約終止前可請求之承攬報酬而未受償之損害，
    於依民法第511 條規定，請求定作人併對該部分報酬負賠償
    責任時，雖得認其請求賠償之範圍已包括原可請求之報酬在
    內，而有民法第514 條所定1 年請求權時效期間之適用，但
    究不能因此即謂該承攬報酬之本質為損害賠償，而認承攬人
    不得再依契約終止前之承攬關係，請求定作人給付其已完成
    特定部分工程之承攬報酬（最高法院95年度台上字第1551號
    裁判意旨參照）。是定作人於工程進行中終止承攬契約時，
    就承攬人已完成部分之工程款，承攬人除得依民法第511 條
    規定請求定作人賠償外，亦得依契約終止前之承攬關係，請
    求定作人給付其已完成部分工程之承攬報酬，二者係屬不同
    之請求權。蓋終止契約，乃係使現存繼續的契約關係，向將
    來消滅之行為，即終止契約僅使契約自終止之時起，嗣後失
    其效力，與解除契約係溯及訂約時失其效力之情形不同。因
    之，承攬契約在終止以前，承攬人所完成之工作，苟已具備
    一定之經濟上效用，可達訂約意旨所欲達成之目的者，定作
    人就其受領之工作，即應仍有依據承攬契約給付相當報酬之
    義務，定作人對於完成部分，應無終止契約而得主張承攬關
    係溯及不存在之餘地（最高法院74年度台上字第1769號、70
    年度台上字第1328號裁判意旨參照）。
  (三)準此，本件原告既係就系爭承攬契約經被告（即定作人）終
    止以前，原告（即承攬人）所已完成之工程部分，請求被告
    依據終止前之承攬契約給付該部分報酬，且該部分業已具備
    一定之經濟上效用，並可達訂約意旨所欲達成之目的，亦已
    為被告（即定作人）所受領，則依上說明，被告即應仍有依
    據終止前之承攬契約給付相當報酬與原告之義務。被告前揭
    抗辯兩造間之承攬關係既已因終止而不存在，原告主張依承
    攬法律關係請求被告給付工程款，自難為法所許云云，顯有
    所誤解，委不足取。
  (四)從而，原告主張依據兩造間所成立之承攬契約法律關係，被
    告就原告已完成之工程部分，應給付工程款等語，尚非無據
    ，應為可採。
五、關於「如可，則原告所得請求被告給付之工程款金額為何？
    」爭點部分：
  (一)按請求履行債務之訴，除被告自認原告所主張債權發生原因
    之事實外，應先由原告就其主張此項事實，負舉證之責任，
    必須證明其為真實後，被告於其抗辯事實，始應負證明之責
    任，此為舉證責任分擔之原則，且民事訴訟如係由原告主張
    權利者，應先由原告負舉證之責，若原告先不能舉證，以證
    實自己主張之事實為真實，則被告就其抗辯事實即令不能舉
    證，或其所舉證據尚有疵累，亦應駁回原告之請求，有最高
    法院43年台上字第377 號、17年上字第917 號判例意旨可資
    參照。查本件原告起訴主張兩造間之承攬契約於經被告終止
    ，且原告亦表同意後，兩造曾於99年1 月間，經雙方會同就
    原告已完成部分進行結算，且會算結果，雙方於當場皆已同
    意就原告已完成部分以1,874,520 元計價，故扣除被告前已
    支付之1,000,000 元後，被告尚須給付原告874,520 元之事
    實，固據提出99年1 月10日之估價單4 紙及追加部分之估價
    單1 紙在卷為證（見本院卷第9 頁至第13頁），惟為被告所
    否認，並以該些估價單被告以前均未曾見過，否認其真正，
    抑且於99年1 月間當時雙方亦僅有共同至現場丈量而已，絕
    無所謂業經會算並同意金額乙事等語置辯，是依上開說明，
    原告自應先就雙方業經會算並均已同意就已完成部分以1,87
    4,520 元計價之有利於己事實，負舉證之責任。
  (二)又原告就上開所主張之事實，固據提出前揭99年1 月10日之
    估價單4 紙、追加部分之估價單1 紙暨聲請訊問證人詹登科
    、李萬煌為證。然查：
  (1)按文書之證據力，有形式上證據力與實質上證據力之分。前
    者係指真正之文書即文書係由名義人作成而言；後者則為文
    書所記載之內容，有證明應證事實之價值，足供法院作為判
    斷而言。必有形式上證據力之文書，始有證據價值可言。文
    書之實質上證據力，固由法院根據經驗法則，依自由心證判
    斷之。但形式上之證據力，其為私文書者，則應依民事訴訟
    法第357 條規定決定之，即私文書之真正，如他造當事人有
    爭執者，應由舉證人證其真正。本件原告所提出之上開估價
    單，既經被告否認其真正，並稱係原告單方面所製作，未經
    被告同意等語，則依上說明，縱堪認具有形式上之證據力，
    惟實質上之證據力，則於原告證明其內容確係經兩造同意之
    結果以前，自尚難遽認為真實。而原告迄至本院言詞辯論終
    結止，均未就上開估價單所示內容係經兩造同意者乙節，舉
    證以實其說，且再參酌證人詹登科於本院審理時所為證述之
    內容（詳下述），益可見原告前揭主張上開估價單所示內容
    係經兩造同意云云，應非屬實。準此，原告執上揭估價單為
    證，主張業經兩造同意云云，自不足採。
  (2)原告雖又舉證人詹登科及李萬煌為證，然有關證人李萬煌部
    分，業經證人詹登科證述：會勘當天證人李萬煌並未在場等
    語屬實，且原告嗣後亦捨棄聲請訊問證人李萬煌（見本院卷
    第201 頁），則此部分自亦不足為有利原告之認定。至於證
    人詹登科部分，經本院訊問結果，依其所為證述內容：伊之
    職業為木工，做30年左右，伊原告僱用斷斷續續加起來約有
    3 年之久。本件房屋的室內工程伊有去做，一開始就有做，
    一直做到終止契約結束，伊去做是因為給原告僱用。兩造終
    止契約結束後有到現場測量尺寸，時間伊忘記了，有到現場
    測量看原告方面做了多少。去了一次，那次總共約有7 、8
    個人，有水電、冷氣、設計公司、被告及其女兒、原告和伊
    。李麗英就是設計公司的人。在現場李麗英跟伊都有量，原
    告和李立李麗英都有紀錄，紀錄的內容應該都一樣，因為尺
    寸量出來的就是這麼多，至於原告方面做的值多少錢伊就不
    知道了。到現場量的目的，就是要看原告方面做了多少，甚
    至連追加的都全部量過，被告也有同意連追加部分全部測量
    。那天測量已經完成部分的尺寸，伊跟李麗英量的結果都一
    樣，因為伊跟李麗英是一起量，就量的結果，原告跟李麗英
    都有紀錄。（問：那天是否有就已經做好的部分談好價錢？
    ）伊不知道，伊只有做和量而已。（問：那天你老闆和許金
    地是否有就你們做的部分講好一個價錢？）沒有。（問：有
    無看過原證2 號1 月10日的估價單？）這個估價單原告做出
    來後伊有看過，價錢伊不知道，伊不會參與價金的部分，至
    於上面寫的現場會勘數量或實際施作數量伊沒有辦法確定哪
    一個正確，或都不正確，因為在現場會勘時，伊只有測量但
    沒有去記數量。至原告今日庭呈之現場會勘紀錄（見本院卷
    第208 頁至第211 頁）伊也有看到原告在寫，紅色的部分就
    是在現場寫的，但伊無法確定紅色部分寫的是否跟現場測量
    結果相符。當日有拍照，原告方面做的都有拍照，之前也有
    拍過。今日庭呈的現場會勘紀錄上面備註有照片編號，該照
    片是原告照的，但伊不知道是什麼時候照的，伊只有看過原
    告照等語（見本院卷第199 頁至第201 頁），可知於99年1
    月間，雙方雖有會同至現場，然僅止於進行丈量已完成部分
    之尺寸、大小而已，但就已完成部分之價值究為多少，雙方
    並未達成任何之共識。是原告雖舉證人詹登科為證，然亦無
    法據為有利原告之認定。
  (3)更何況，本件依證人詹登科所為證稱：量尺寸時，有考慮到
    完成的比例，因為完成跟沒完成的有差別，所以除了量數量
    外，還有考慮到比例，但比例的部分是原告和被告間的問題
    等語，以及證人李麗英於本院審理時所為證述：去現場時，
    伊沒有印象有聽到二造說，就本件已做的木作部分其價錢達
    成合致，抑且當時在現場已施作完成部分的市場價值也還沒
    有辦法估算出來，因為數量要統計，而且它都是未完成的東
    西，需要去了解完成的比例，這些都是需要花時間的乙情，
    均可見本件有關原告已完成部分之價值，係需考慮其完成之
    比例，自需經過詳細之計算，則衡情兩造應難在當時於現場
    即加以確認其應有之價值，並因此獲致兩造皆可同意之計算
    結果，益徵原告主張兩造已同意就原告已完成部分以1,874,
    520 元計價，並製有如上揭估價單所示之內容云云，要屬不
    實。
  (4)綜上，原告既就渠所主張雙方業經會算，並均已同意就已完
    成部分以1,874,520 元計價之有利於己事實，無法舉證以實
    其說，自難認其主張其已完成部分之價值為1,874,520 元云
    云為可採。
  (三)原告主張其已完成部分之價值，業經兩造同意以1,874,520
    元計價云云乃屬不實乙節，固業如前述，惟依前一爭點之說
    明，原告於本件訴訟中主張依據兩造間所成立之承攬契約，
    被告應就原告已完成之工程部分給付工程款等語，亦並非無
    據，是所應審酌者，乃在原告得請求之工程款究為若干？關
    於此，依被告所自認之事實，渠於系爭承攬契約經終止後，
    為杜爭議，業已委請專業人員即證人李麗英與原告共同會勘
    現場，並就現場已施工完成部分為估價，而依其判斷結果，
    系爭工程已完成部分之合理市價僅有1,327,864 元等情，有
    被告所提出與前述相符之鑑定報告乙份在卷可稽（見本院卷
    第61頁至第102 頁）。而原告雖以該鑑定報告偏頗不足採取
    為爭執，然經本院依被告聲請訊問證人李麗英，依其具結後
    所為證述內容，可知：(1)該份鑑定報告乃係經鑑定小組成員
    至少2 人，先後去過現場2 次後所製作，且第2 次時原告亦
    有到場，並係經由證人李麗英與原告之木工即證人詹登科在
    現場拉線丈量，且丈量之結果，證人李麗英與原告均有做紀
    錄。惟因現場測量時，會有拉線水平的誤差，故其結果就有
    可能會有1 、2 公分的誤差，但因誤差大約只在1 、2 公分
    之內，所以是工程界合理、可接受的範圍。(2)鑑定報告上「
    完成比例」欄所載之比例內容，依證人李麗英所述，則係因
    為鑑定小組人員有到現場，有看到現場施工完成的狀況，所
    以是根據現場施工完成的狀況，再根據鑑定小組人員的經驗
    來判斷它完成的比例，例如鞋櫃的部分，因為鞋櫃一定要有
    層板，而現場看是空的，沒有層板，另外門片也還要再裝上
    去，以及還要裝五金腳鏈及門把，但是現場都沒有裝，所以
    根據小組人員的經驗判斷，就鞋櫃的部份只能算完成70％，
    其他的各項也是用相同的方式予以判斷而得出。(3)鑑定報告
    中「合理單價」這一欄，是鑑定小組認為的合理市價，是以
    成本價加上合理的利潤來估算，利潤約2 成；「合理複價」
    就是以鑑定小組所認為的合理單價乘以現場數量；「現場價
    值」就是上開合理的複價乘以完成比例而得出等情乙節，有
    證人李麗英之證詞在卷可按（見本院卷第201 頁至第202 頁
    ），足見系爭鑑定報告之製作過程尚屬嚴謹。此外，再參酌
    證人李麗英之經歷，除曾在臺北市室內設計公會幫忙做鑑定
    的工作，做了5 年之久，且經手過的鑑定案件多達約60、70
    件外，在從事鑑定工作之前，亦曾從事作系統廚櫃及室內裝
    潢之工作，期間並達7 、8 年之久，亦堪認於本件專業方面
    之經驗係屬豐富，抑且與兩造間又無何重大利害關係，自無
    故意偏頗被告之必要。是原告上揭空言抗辯系爭鑑定報告內
    容偏頗，證人李麗英專業能力不足云云，皆不足取，該鑑定
    報告就現場已完工部分所為之市場價格鑑定結果，堪認係與
    現場完工狀況之市場交易行情相當，自足採信。
  (四)原告雖又以應依契約即98年7 月26日之估價單所列各項單價
    為準，並無鑑定報告所謂合理市價（單價）可言云云為辯。
    然上開契約所列各工項之單價金額，乃係雙方預先就各工項
    嗣後皆會依約完成，於此前提下，雙方所約定之各工項單價
    金額，與本件乃係工程進行中，尚未完成前，即已終止契約
    之情形，兩者顯然有別，則就本件已完成部分之結算，是否
    仍有上開契約單價之適用，已非無疑。況依前所述，承攬契
    約經終止時，定作人對於承攬人所已完成之部分，係於該部
    分業已具備一定之經濟上效用，並可達訂約意旨所欲達成之
    目的時，始有給付承攬報酬之義務。而上揭經鑑定所得之合
    理市價適足為該已完成部分之市場上經濟效用表徵，並可認
    於此範圍內業已達定作人訂約意旨之目的，自應得據為認定
    本件所需給付之承攬報酬之判斷基礎，原告上揭所辯，亦無
    可取。
  (五)關於原告已完成部分之價值，得以系爭鑑定報告為據乙節，
    其理由已詳如前述，且被告對之亦未表爭執，而僅以因上開
    鑑定報告之合理市價係有包括原告前手即訴外人成吉思汗公
    司前所施作由被告支付款項之泥作、鋁窗及木作部分在內，
    故自應將此3 部分之款項即泥作51,310元、鋁窗70,961元及
    木作21 ,700 元予以扣除，其餘額方為原告已施作部分之正
    確價值等語為辯。查系爭鑑定報告乃係針對現場已完成之木
    工所有部分為市場價值之估算，並未就現場已完成部分係由
    何人，前手或後手所施作加以區隔，只有就現場看到已完成
    的部分作估價乙情，業經證人李麗英證述綦詳（見本院卷第
    202 頁、第203 頁），而原告對於訴外人成吉思汗公司為其
    前手，被告所支付之上開3 部分款項係其前手時所完成之工
    程乙節亦不爭執，自應認其中木工部分當係包括於系爭鑑定
    報告所估算之範圍內，故被告辯稱該木工部分之款項21,700
    元，應予扣除等語，固屬可採，惟其他泥作51,310元及鋁窗
    70,961元部分，既不在系爭鑑定報告所估算之木工範圍內，
    自不得將之扣除。是本件原告已完成之木工部分，其價值應
    為1,306,264 元（計算式：1,327,964 元－21,700元＝1,30
    6,264 元），此即本件原告所得請求給付之承攬報酬。至其
    餘有關泥作及鋁窗部分，因原告並未能證明該二部分所已完
    成項目之價值（蓋99年1 月10日之估價單不足採，已如前述
    ），且系爭鑑定報告之估算範圍復未及於此，自難認原告已
    盡其舉證之責任，則其有關上開二部分之請求，即屬無據，
    不應准許。
  (六)被告復又抗辯渠前曾為原告代墊而支付材料費，共計76,165
    元（8,565 元＋67,600元＝76,165元）之事實，亦有提出磁
    磚採購證明、送貨單等件在卷為證（見本院卷第104 頁、第
    105 頁），且為原告所不爭執，並表示同意於本件承攬報酬
    中予以扣除（見本院卷第56頁、第115 頁）以及被告就本件
    承攬契約業已預先支付1,000,000 元工程款予原告等情，復
    為原告所自承在卷。是經扣除上開代墊款項及已付款項後，
    原告所得請求給付之承攬報酬應為230,099 元（計算式：1,
    306,264元－1,000,000元－76,165元＝230,099元）。
  (七)被告雖另又抗辯因原告施工瑕疵，致使多數工項必須拆除重
    作，被告因而支出費用592,400 元，依民法第495 條規定，
    原告應賠償，被告自得以之主張與本件報酬抵銷云云。惟原
    告否認有瑕疵，依舉證責任分配原則，被告應就原告施工有
    瑕疵，且因而致支出費用592,400 元乙節，負舉證責任。又
    被告雖舉被證11之工程估算表為證，並辯稱由其上所載工項
    有部分與原告施作範圍重複，足見有瑕疵，否則何需拆除重
    作云云。然觀諸被證11之工程估算表（見本院卷193 頁至第
    195 頁），縱令內容屬實，而堪認確有部分施工範圍係與原
    告重複，但其重複之原因究為何，仍無從依該估算表得知，
    故被告僅執此欲證明所辯原告施工有瑕疵云云屬實，尚難認
    屬有據。從而，被告前揭所為抵銷之抗辯云云，自亦屬要無
    可取。
  (八)至被告嗣後否認同意追加部分，因被告於本件訴訟初始，即
    已提出系爭鑑定報告，並抗辯應以該鑑定報告所估算之合理
    市價為據，不容原告藉機依其主觀任為請求，而該鑑定報告
    內容係包括追加部分在內乙節，復為被告所明知，抑且鑑定
    方式亦係經被告所同意者，並經證人李麗英證述在卷，自堪
    認被告嗣後應已同意追加之部分，否則渠焉會於本件訴訟中
    提出系爭鑑定報告，並主張應以之為據。是被告辯稱並未同
    意追加云云，顯為臨訟翻異之詞，不足為取，併此敘明。
  (九)綜上所述，本件原告所得請求被告給付之工程款金額應為23
    0,099元，洵堪認定。
六、從而，原告依據兩造間所成立之承攬契約法律關係，請求被
    告給付承攬報酬230,099 元，及自起訴狀繕本送達翌日即99
    年4 月2 日起（見本院卷第26頁）至清償日止，按年息百分
    之5 計算之利息，為有理由，應予准許；逾此部分之請求，
    為無理由，應予駁回。
七、因本案事證已臻明確，兩造其餘主張、陳述及所提之證據暨
    攻擊防禦方法，經本院審酌後，認與本案判斷結果無影響，
    均毋庸再予一一審酌，附此敘明。
八、本件原告勝訴部分，係屬所命給付之金額未逾500,000 元之
    判決，應依職權宣告假執行，惟被告陳明願供擔保請准宣告
    免為假執行，亦無不合，爰酌定相當擔保金額准許之。至原
    告其餘假執行之聲請，因該部分之訴業經駁回，其假執行之
    聲請亦失所附麗，應併予駁回。
九、結論：本件原告之訴為一部有理由，一部無理由，依民事訴
    訟法第79條、第389 條第1 項第5 款、第392 條，判決如主
    文。
中    華    民    國   100    年    3     月    23    日
                  民事第一庭    法  官  黃若美
以上正本係照原本作成
如對本判決上訴，須於判決送達後20日內向本院提出上訴狀。如
委任律師提起上訴者，應一併繳納上訴審裁判費。
中    華    民    國   100    年    3     月    23    日
                        ??    書記官  高偉庭